【裁判字號】    98,訴,251
【裁判日期】    980915
【裁判案由】    清償借款
【裁判全文】
臺灣宜蘭地方法院民事判決               98年度訴字第251號
原      告  乙○○
訴訟代理人  丙○○
被      告  甲○○
上列當事人間請求清償借款事件，本院於民國98年9月1日言詞辯
論終結，判決如下：
    主  文
被告應給付原告新台幣貳佰參拾捌萬伍仟元，及自民國九十四年
九月二十八日起至清償日止，按週年利率百分之二十計算之違約
金。
原告其餘之訴駁回。
訴訟費用新台幣貳萬伍仟柒佰伍拾元由被告負擔二十分之十九即
新台幣貳萬肆仟肆佰陸拾參元，餘由原告負擔。
    事  實  及  理  由
一、原告起訴主張：被告前於民國94年7月27日立具借款契約書
    （兼作借據），載明被告向原告借款（下同）250萬元，借
    款期限至104年12月27日止。然被告根本沒有依約開票給原
    告，而且也都沒有將借款匯入原告的帳戶。兩造間金錢往來
    是因為之前原告和被告是男女朋友關係，十多年同居關係以
    來的金錢往來，被告向原告借款不止250萬元，經過代書協
    調還款，但是被告從未履行，後來兩造協商約定借款契約書
    所載250萬元這個數字，故該借據同時也有和解契約的性質
    。而被告依上開借款契約書第11條所約定，如未履約除清償
    250 萬元外，加計違約金以每萬元每日10元計算即250萬元
    每日2,500元，自94年7月27日起至98年7月27日止共4年，違
    約金合計為365萬元（2,5 00元×4年×365天＝365萬元）。
    至於被告抗辯曾匯款2萬元、並按月給付5,000元給付7個月
    ，共計35,000元，及以價值6萬元的鹿茸酒向原告抵償，共
    計115,000元，原告同意予以扣除。爰依消費借貸及和解之
    法律關係向被告請求返還上開款項及違約金。並聲明：被告
    應給付原告250萬元，及自94年7月27日起至清償日止，按每
    萬元每日10元計算之違約金。
二、被告答辯則以：原告提出的借款契約書兼作借據，並非借款
    ，之前伊是和原告同居有十多年，期間有多次爭吵，後來原
    告知道伊有一筆土地過戶給伊前妻，原告表示為何伊前妻有
    ，而她沒有，所以伊將一筆五結鄉○  段100地號土地拿去
    抵押設定給原告，在代書處代書表示要有個借據及本票所以
    才會簽借據及本票，並無借款事實。伊於簽訂系爭契約後的
    隔月有存入原告戶頭2萬元，伊僅付了1期，但是此後伊又回
    到原告身邊，因為伊沒有收入，原告說沒付沒關係，但是後
    來因為吵架，吵了將近一年，原告又將伊趕走，所以伊才又
    搬離同居住所。伊離開時有向原告表示現在沒有能力按月付
    2 萬元，伊說每月5千元好不好，原告說好，所以伊按月付5
    千元共支付7期。後來伊又用價值6萬元的鹿茸酒向原告抵償
    ，原告亦同意並收受。後來伊又回去和原告同居，並表示伊
    連5千元都付不出來，原告表示既然伊回去了就不用付了。
    伊將借據拿出來並問原告依前面沒有按約付的應該怎麼辦，
    原告說那就類推延後清償，這部分原告有在借據上簽字，但
    是伊沒有拿回來。所以伊主張這不是借款關係，而是原告主
    張要伊給原告同居期間的保障。而為答辯聲明：駁回原告之
    訴。
三、本件兩造不爭執之事實，為兩造前於94年7月27日合意簽訂
    借款契約書（兼作借據），及票號：CH784270，發票人為被
    告，發票日94年7月27日，票面金額250萬元之本票1紙（98
    司促3284卷第7頁），此有系爭契約書及本票在卷可稽，並
    為兩造所不爭執，堪信屬實。
四、本件經本院整理，並為兩造同意之爭點，為系爭借款契約書
    （兼作借據）所約定之內容是否真正？被告是否應給付原告
    之款項尚未給付？其金額為何？查：
(一)、按當事人主張有利於己之事實者，就其事實有舉證之責任，
    民事訴訟法第277條第1項前段定有明文。而民事訴訟舉證責
    任之分配，旨在使提出有利於己之主張者，負有舉證證明其
    權利存在之事實，如無法積極舉證證明其權利存在，即應受
    不利之判斷。次按稱消費借貸者，謂當事人一方移轉金錢或
    其他代替物之所有權於他方，而約定他方以種類、品質、數
    量相同之物返還之契約，民法第474條第1項亦有明文，是以
    ，消費借貸契約屬要物契約，因借用物之交付而生效力，合
    先敘明。本件原告主張被告應返還借貸之250萬元，並提出
    系爭借款契約書及本票為證，就原告有利於己之主張，核屬
    已盡積極舉證之責。被告則辯以：「原告提出的借款契約書
    兼作借據，並非借款，…，並無借款事實」（本院卷第32
    頁）、「我認為該借據是同居期間的保障，並不是借款，同
    居期間錢是會互相往來沒錯，但是如果原告主張之借款應該
    提出匯款借據」（本院卷第34頁）云云。惟，被告於言詞辯
    論期日亦稱：「原告說我都沒有按約定每月給付2萬元，但
    是事實上我在簽約後的隔月我有存入她戶頭2萬元。」、「
    （法官問：你按月付了幾期？）1期，但是此後我又回去原
    告身邊，因為我沒有收入，原告說沒有付沒關係，但是後來
    我們又吵架，吵了將近1年，原告又趕我走，所以我才又搬
    離同居住所。…。後來我又回去和原告同居，我表示我連五
    千元都付不出來，原告表示既然我回去了就不用付了。我將
    借據拿出來，並問她我前面沒有按約付的應該怎麼辦，原告
    說那就類推延後清償，這部分原告有在借據上簽字，但是我
    沒有拿回來。」（本院卷第33頁）等語。則據被告上開辯詞
    ，若兩造間無借款之事實存在，則被告何以自認「按約定」
    每月應給付原告2萬元，而於被告無能力負擔每月2萬元之際
    ，而按月給付5,000元共給付7期，後來又用價值6萬元之鹿
    茸酒抵償之，是足認被告所辯系爭借款契約書（兼作借據）
    所載內容非真，本件非為借款云云，顯屬卸責之飾詞，不可
    採信，應認原告之主張為真實，被告自應依前開契約書之約
    定向原告清償債務。
(二)、次按清償人所提出之給付，應先抵充費用，次充利息，次充
    原本，為民法第323條前段所明定。至於違約金之性質則與
    利息不同，民法既無違約金儘先抵充之規定，其抵充之順序
    ，應在原本之後。從而除當事人另有特別約定外，債權人尚
    難以違約金優先於原本抵充而受清償，最高法院著有80年台
    上第390號判決可資參照。本件被告抗辯伊已償還115,000元
    （20,000元＋5,000元×7期＋60,000元）部分，此經原告同
    意扣除（本院卷第33頁），應逕予自本金中扣除之，則原告
    得向被告請求之金額為2,385,000元（即2,500,000元－115,
    000元）。末按約定之違約金過高者，法院得減至相當之數
    額，民法第252條定有明文。至於是否相當，即須依一般客
    觀事實，社會經濟狀況及當事人所受損害情形，以為斟酌之
    標準。且約定之違約金過高者，除出於債務人之自由意思，
    已任意給付，可認為債務人自願依約履行，不容其請求返還
    外，法院仍得依前開規定，核減至相當之數額，此有最高法
    院著有79年台上字第1915號判例可參。而契約當事人約定之
    違約金是否過高，應依一般客觀之事實、社會經濟狀況、當
    事人實際上所受損害及債務人如能如期履行債務時，債權人
    可享受之一切利益為衡量標準，庶符實情而得法理之平。查
    ，本件依兩造所約定之違約金為每萬元每日10元，核其性質
    應屬賠償性違約金，即以違約金作為債務不履行所生損害之
    賠償總額之意，系爭違約金之約定換算週年利率高達36.5％
    ，參酌兩造借款之原因、社會經濟狀況等一切客觀情事，應
    認系爭違約金之約定尚屬過高，本院依上開判例意旨，而應
    核減至以週年利率20%計算之違約金為適當，故原告關於違
    約金部分之主張，在此範圍內，為有理由，應予准許；逾該
    部分違約金之請求，則無理由。又系爭借款契約訂立於94年
    7月月27日，而被告於94年8月26日曾匯款20,000元至原告帳
    戶，此業具被告提出單據1紙（本院卷第35頁）為證，亦為
    原告所不爭執，除第1期之20,000元外，此後被告皆未依約
    履行，而依系爭契約第2期之履行日應為94年9月27日前，復
    依系爭借款契約書第11條約定：「義務人兼連帶債務人或連
    帶債務人所簽發或背書之支票及借據若有一張不兌現，其餘
    支票、本票或借據均視為全部到期，並同意自不兌現之日加
    算違約金，遲延利息。」，從而，原告自被告未依約履行當
    期之翌日起即94年9月28日起，得依系爭契約向被告請求給
    付違約金。
五、綜上所述，原告依消費借貸之法律關係請求被告給付2,385,
    000元，及自94年9月28日起至清償日止按週年利率20%計算
    之違約金，為有理由，應予准許。逾此部分，核屬無據，應
    予駁回。
六、本件事證已臻明確，兩造所為其餘攻擊防禦方法及舉證，經
    審酌後認均與結論不生影響，爰不一一論列，附此敘明。
七、訴訟費用負擔之依據：民事訴訟法第79條。
中    華    民    國    98    年    9     月    15    日
                  臺灣宜蘭地方法院民事庭
                      法  官  張軒豪
正本與原本無異。
如不服本判決應於判決送達後20日內提出上訴狀（須附繕本）。
中    華    民    國    98    年    9     月    16    日
                      書記官  謝佩欣


司法院資訊處製作；財團法人民間司法改革基金會備份。
